【裁判字號】    88,簡上,110
【裁判日期】    890131
【裁判案由】    確認通行權存在
【裁判全文】
臺灣屏東地方法院民事判決  八十八年度簡上字第一一○號
    上  訴  人  長正建設股份有限公司
    法定代理人  丙○○
    訴訟代理人  黃如流律師
    被上訴人    甲○○      住.
    訴訟代理人  乙○○      住.
                天○○      住.
    被上訴人    癸○○      住.
                戌○○      住.
    右  一  人
    訴訟代理人  丁○○      住.
    被上訴人    卯○○      住.
                未○○      住.
                辰○○      住.
    兼右二人
    法定代理人  午○○○    住.
    被上訴人    巳○○      住.
                申○○      住.
                戊○○      住.
                辛○○      住.
                己○○      住.
                庚○○      住.
                丑○○      住.
                寅○○      住.
                酉○○      住.
                子○○      住.
                亥○        住台北縣新莊市○○街五二號五樓
                壬○○      住.
右當事人間請求確認通行權存在事件，上訴人對於中華民國八十八年八月二十六日本
院八十七年度潮簡字第七九四號第一審判決提起上訴，本院判決如左：
    主      文
原判決廢棄。
被上訴人就所共有坐落屏東縣內埔鄉○○○段一七一－五地號土地內如附圖所示編號
Ｂ部分面積二四０平方公尺土地，不得為阻止或妨礙上訴人為通行之行為。
第一、二審訴訟費用由被上訴人負擔。
    事      實
甲、上訴人方面：
一、聲明：求為判決如主文第一、二項所示。
二、陳述：除與原審判決書所載者相同茲予引用外，補稱：
(一)按土地因與公路無適宜之聯絡，致不能為通常使用者，土地所有人得通行周圍地
    以至公路。但對於通行地因此所受之損害，應支付償金。前項情形，有通行權人
    應於通行必要之範圍內，擇其周圍地損害最少之處所及方法為之，民法第七百八
    十七條定有明文。查，原審判決所指上訴人所有坐落屏東縣內埔鄉○○○段一三
    二－五地號土地之東側巷道，其最窄處只有二．三公尺，最寬處亦僅為三公尺，
    因上訴人所有之前開土地刻正興建透天集合住宅，總戶數多達七十九戶，其居住
    人數，倘以每戶三人保守估計，至少有二百多人次以上，而且系爭現址並無大眾
    交通工具可供搭乘，均須仰賴自用客車出入代步，以一般二千ＣＣ自用小客車車
    寬約二公尺計算，上述巷道根本無法供雙向錯車通行，而此巷道長達二百四十公
    尺，已據上訴人於原審測量呈報在案，並為被上訴人所不爭執，苟無法雙向通車
    ，則車輛行至半途，如遇對向來車，兩車豈非均進退不得？
(二)且依前揭民法第七百八十七條之規定，袋地通行應擇周圍地損害最少之處所及方
    法為之，以符比例原則。經查，上訴人倘依原審所採通行之巷道，其經過之土地
    長度，長達二百四十公尺，而苟依上訴人所主張通行被上訴人所有同上地段一七
    一－五地號土地內如附圖所示編號Ｂ部分土地（按和成路通過之土地，計有同段
    一三二－一、一三二－三、一三二－九、一三三－一、一三三－二、一三三－一
    五、一三三－一六、一六五－七、一六六、一六七及一七一－五地號等十餘筆土
    地，被上訴人所有之系爭一七一－五地號土地，僅為整條和成路中之一小段而己
    ，且除被上訴人以外，其餘路段之所有權人對供人通行一事，均無異議，現該路
    已闢為道路，舖設柏油路，供人通行），且依原審判決附潮州地政事務所複丈成
    果之比例尺計算，被上訴所有之附圖所示編號Ｂ部分土地，其長度僅有二十公尺
    ，寬度約十公尺，是將上開兩種通行處所及方法，客觀比較以觀，通行被上訴人
    所有如附圖所示編號Ｂ部分土地，顯為損害最少之處所及通行方法。
(三)至原審認上訴人未就和成路數百公尺，除被上訴人所有系爭一七一－五地號土地
    內如附圖所示編號Ｂ部分土地以外，其餘路段均已經土地所有權人同意闢建之事
    實，加以舉證云云。惟查，原審卷附屏東縣政府八十七年七月一日八七屏府建管
    字第一０一四七八號、屏東縣內埔鄉公所八十七年六月二十四日屏內鄉建字第七
    五九一號函暨系爭土地疑義說明座談會議記錄，均係對系爭一七一－五地號土地
    而發，本未涉及系爭一七一－五地號土地以外之土地所有權人之問題，則無法依
    上開函件推認其餘地號之土地所有權人未同意。又上訴人於原審及鈞院均一再主
    張和成路經過路段之土地所有權人，除系爭一七一－五地號土地之被上訴人外，
    其餘經過路段之所有權人並無任何異議，被上訴人對上開事實從未否認，僅是抗
    辯稱渠等不同意通行而已，依民事訴訟法第二百八十條之規定，上訴人並毋庸舉
    證。再被上訴人所共有之系爭一七一－五地號土地，是否已經全體共有人同意供
    鄉公所開闢作為和成路中之一段而供人通行，此乃被上訴人與鄉公所間之事情，
    與本件全然無涉，蓋本件上訴人係主張袋地通行權，而袋地通行權與被上訴人是
    否同意將系爭土地供鄉○○○○道路，乃屬兩事，原審以上訴人未舉證證明被上
    訴人全體同意將系爭一七一－五地號土地內如附圖所示編號Ｂ部分土地，供鄉公
    所開作和成道路中之一段，供人通行，因而否認上訴人對該土地有袋地通行權存
    在，推理實有違誤。
三、證據：援用原審之立證方法。
乙、被上訴人方面：
一、被上訴人甲○○、癸○○及戌○○部分：
(一)聲明：求為判決駁回上訴。
(二)陳述：除與原審判決書所載者相同茲予引用外，另稱：
    被上訴人所有系爭一七一－五地號土地係私有土地，現雖經鄉公所開闢成和成路
    ，惟於闢設道路時，被上訴人並未接獲通知，亦未同意將前揭土地闢成道路供人
    通行，至和成路其餘路段之土地所有權人同意將土地供鄉公所闢成和成路供人使
    用，與渠等無關，又上訴人所有之土地東側位置既已有既成道路可供通行，則並
    無通行被上訴人所有系爭一七一－五地號土地內如附圖所示編號Ｂ部分土地之必
    要。
(三)證據：援用原審之立證方法。
二、被上訴人巳○○、戊○○及辛○○部分：
    被上訴人巳○○、戊○○及辛○○均未於言詞辯論期日到場，惟據其等於準備程
    序期日到場所為之聲明及陳述如左：
(一)聲明：求為判決駁回上訴。
(二)陳述：除與原審判決書所載者相同茲予引用外，另稱：
    被上訴人所有系爭一七一－五地號土地係私有土地，現雖經鄉公所開闢成和成路
    ，惟於闢設道路時，被上訴人並未接獲通知，亦未同意將前揭土地闢成道路供人
    通行，至和成路其餘路段之土地所有權人同意將土地供鄉公所闢成和成路供人使
    用，與渠等無關，又上訴人所有之土地東側位置既已有既成道路可供通行，則並
    無通行被上訴人所有系爭一七一－五地號土地內如附圖所示編號Ｂ部分土地之必
    要。
(三)證據：援用原審之立證方法。
三、被上訴人卯○○、未○○、辰○○、午○○○、申○○、己○○、庚○○、丑○○、酉○○、子○○、亥○及壬○○均未於準備程序期日及言詞辯論期日到場，
    亦未提出書狀作何聲明或陳述。
    理      由
一、被上訴人卯○○、未○○、辰○○、午○○○、巳○○、申○○、戊○○、辛○○、己○○、庚○○、丑○○、酉○○、子○○、亥○及壬○○經受合法通知，
    均未於言詞辯論期日到場，核無民事訴訟法第三百八十六條各款所列情形，爰依
    上訴人之聲請，准由其一造辯論而為判決。
二、本件上訴人於原審起訴主張：坐落屏東縣內埔鄉○○○段一三二－五地號土地為
    其所有，而該土地左側之同段一七一－五地號土地則為被上訴人所共有，於八十
    四年五月五日，屏東縣內埔鄉公所在上訴人所有之前開土地西側闢建屏東縣內埔
    竹圍村和成路，該路向西銜接至內埔鄉○○村○○路，和成路已於八十五年一月
    二十五日驗收完竣，前開和成路其中如附圖所示編號Ｂ部分土地面積二百四十平
    方公尺係屬被上訴人所共有前揭一七一－五地號土地之一部分，該部分土地縱未
    得被上訴人全體共有人同意，惟和成路長達數百公尺，除系爭土地外，其餘路段
    均已經其他各該土地之所有權人同意闢建，兼以上訴人所有一三二－五地號土地
    之東側雖毗鄰約四公尺巷道，惟上開東側毗鄰巷道之對外通行道路，寬度最寬處
    僅為三公尺，最窄處則為二．三公尺，全長達二百四十公尺，並無法雙向錯車，
    顯然不敷使用，通行困難，則上訴人所有之前開土地與公路並無適宜之聯絡，須
    以和成路作為對外通行之用，且上訴人已獲准於前開一三二－五地號土地上，興
    建透天集合住宅，總戶數多達七十九戶，上訴人及上訴人之受讓人、受僱人及承
    攬人均有通行該道路之必要，爰依民法第七百八十七條之規定，訴請被上訴人就
    所共有坐落屏東縣內埔鄉○○○段一七一－五地號土地內如附圖所示編號Ｂ部分
    面積二四０平方公尺土地，不得為阻止或妨礙上訴人為通行之行為。而被上訴人
    甲○○、癸○○、戌○○、巳○○、戊○○及辛○○則以：被上訴人所有系爭一
    七一－五地號土地為私有土地，現雖經鄉公所開闢成和成路，惟於闢設道路時，
    被上訴人並未接獲通知，亦未同意將前揭土地闢成道路供人通行，至和成路其餘
    路段之土地所有權人同意將土地供鄉公所闢成和成路供人使用，與渠等無關，又
    上訴人所有之土地東側位置既已有既成道路可供通行，則並無通行被上訴人所有
    系爭一七一－五地號土地內如附圖所示編號Ｂ部分土地之必要等語，資為抗辯。
三、查上訴人主張坐落屏東縣內埔鄉○○○段一三二－五地號土地為其所有，上開土
    地刻正興建透天集合住宅，總戶數多達七十九戶，而該土地西側之同段一七一－
    五地號土地則為被上訴人所共有，於八十四年五月五日，屏東縣內埔鄉公所已徵
    得除被上訴人以外其餘各該土地之所有權人同意後，在上訴人所有之前開土地西
    側闢建屏東縣內埔竹圍村和成路，和成路共包含同段一三二－一、一三二－三、
    一三二－九、一三三－三、一三三－一五、一三三－一六、一六五－四、一六五
    －六、一六五－七、一六七、一六九及一七一－五地號等十餘筆土地內之部分土
    地，被上訴人所有系爭一七一－五地號土地內如附圖所示編號Ｂ部分土地僅為整
    條和成路中之一小段，和成路寬約十公尺，長約數百公尺，其上已舖設柏油路，
    向西銜接至內埔鄉○○村○○路，該路並於八十五年一月二十五日驗收完竣，現
    已供通車使用，至上訴人所有前開土地東側雖毗鄰一巷道可對外通行，惟該巷道
    最寬處僅為三公尺，最窄處則為二．三公尺，全長達二百四十公尺，並無法雙向
    錯車之事實，業據其於原審提出土地登記簿謄本、地籍圖、建造執照影本、建築
    線指示申請書圖影本、道路現況說明圖及照片等件為證，且為到場之被上訴人所
    不爭執，並經原審至現場勘驗明確，有勘驗筆錄附於原審卷足稽，自堪信上訴人
    此部分之主張為實在。
四、至被上訴人雖辯稱：上訴人所有一三二－五地號土地東側已有既成巷道可對外通
    行，自不得損害被上訴人之利益，而要求開闢更寬廣之道路對外通行云云。惟按
    土地因與公路無適宜之聯絡，致不能為通常使用者，土地所有人得通行周圍地以
    至公路；前項情形，有通行權人應於通行必要之範圍內，擇其周圍地損害最少之
    處所及方法為之，民法第七百八十七條第一項前段及第二項定有明文。而所謂土
    地與公路無適宜之聯絡，致不能為通常之使用，其情形不以土地絕對不通公路為
    限，即土地雖非絕對不通公路，因其通行困難，以致不能為通常使用者，亦應許
    其通行周圍地，以至公路（最高法院著有五十三年度台上字第二九九六號判例參
    照）。經查，上訴人所有一三二－五地號土地刻正興建透天集合住宅，總戶數多
    達七十九戶，前開土地東側毗鄰之一一五七－四地號土地上固有一巷道可對外通
    行，惟該巷道仍為私設通路，並未經土地所有權人出具供公眾通行同意或捐獻土
    地為道路使用，且經依法完成土地移轉登記手續而成為既成巷道之情，又上開私
    設通路，雖向東臨接同段一一五七－三地號土地上之產業道路可對外通行，然該
    產業道路最寬度僅為三公尺，最窄則為二．三公尺，全長達二百四十公尺，並無
    法雙向錯車，而上訴人西側毗鄰之和成路，業於八十四年五月五日，經屏東縣內
    埔鄉公所徵得除被上訴人以外其餘各該土地之所有權人同意後闢建，並於八十五
    年一月二十五日驗收完竣，和成路寬約十公尺，長達數百公尺，其上已舖設柏油
    路，向西銜接至內埔鄉○○村○○路，至被上訴人所共有如附圖所示編號Ｂ部分
    土地，長約二十公尺，寬為十公尺，總面積為二百四十平方公尺，僅為整條和成
    路中之一小段，現和成路已供通行使用等情，已如前述，本院審酌上述各情，堪
    信上訴人所有之前開土地與公路並無適宜之聯絡，其向西側通行已舖設完竣之和
    成路，確最能充分發揮袋地之經濟效用，以促進物盡其用之社會整體利益，此相
    較於重新取得上訴人所有土地東側毗鄰之同段一一五－四等地號土地之所有權人
    同意後，重新闢建道路，顯屬對周圍地損害最少之處所及方法，而被上訴人所有
    系爭一七一－五地號土地，亦賴行之和成路俾對外通行，此更助提昇其所有土地
    之整體利用及經濟效益，則被上訴人前開所辯尚非足採。
五、綜上所述，上訴人所有之坐落屏東縣內埔鄉○○○段一三二－五地號土地東側毗
    鄰雖有私設通路，惟並非既成巷道，該通路最寬處僅三公尺，最窄處則為二．三
    公尺，全長達二百四十公尺等情，業如前述，堪信上訴人所有之前開土地與公路
    並無適宜之聯絡，而衡以其各周圍之狀況，上開土地西側業已闢建寬約十公尺，
    長達數百公尺之和成路，並舖設柏油驗收完竣，現已供通行使用，是以向西通行
    被上訴人所有之同段一七一－五地號內如附圖所示編號Ｂ部分土地以至公路，最
    足發揮該袋地之經濟效用，且亦以此方法對各周圍地所造成之損害為最少，則被
    上訴人阻礙通行，實有違社會生活秩序之協同融合，所為難認有當。從而，上訴
    人訴請被上訴人就所共有坐落屏東縣內埔鄉○○○段一七一－五地號土地內如附
    圖所示編號Ｂ部分面積二四０平方公尺土地，不得為阻止或妨礙上訴人為通行之
    行為，於法尚無不合，所訴應予准許。原審將上訴人之訴駁回，於法自有未洽，
    上訴意旨指摘原判決不當，求予廢棄改判，為有理由，自應由本院予以廢棄改判
    如主文第二項所示。
據上論結，本件上訴為有理由，依民事訴訟法第三百八十五條第一項、第四百三十六
條之一第三項、第四百五十條、第七十八條，判決如主文。
中      華      民      國    八十九    年      一      月    三十一    日
                                    臺灣屏東地方法院民事第二庭
~B審判長法官  洪  有  川
~B法      官  王  致  傑
~B法      官  高  敏  俐
右為正本係照原本作成。
本件不得上訴。
~B法院書記官  滕  一  珍
中      華      民      國    八十九    年      一      月    三十一    日


司法院資訊處製作；財團法人民間司法改革基金會備份。
